臺灣臺北地方法院民事判決　九十度訴字第五二○○號
　　原　　　告　甲○○
　　被　　　告　乙○○
右當事人間請求損害賠償事件，本院判決如左：
    主      文
原告之訴及假執行之聲請均駁回。
訴訟費用由原告負擔。
    事      實
甲、原告方面：
  一、聲明：
    (一)被告應給付原告新台幣（下同）伍拾柒萬貳仟伍佰元及自起訴狀繕本送達翌日
      起至給付日止，按年息百分之五計算利息。
    (二)願供擔保，請准宣告假執行。
  二、陳述：原告於民國（下同）八十九年五月二十七日騎乘未懸掛號牌之重型機車
      （ＢＭＷ一一００ＲＳ、車身號碼ＷＢ0000000Ｒ三一一五五，以下簡
      稱系爭機車），行經士林官邸前，為士林分局服勤人員攔查舉發違規「拼裝車
      輛，未經核准領用牌照行駛」，原告當場曾提出該機車之完稅證明及進口報單
      為證，但不被接受，三天後原告繳交罰款新台幣（下同）三千六百元，惟被告
      之承辦人員告知不同意發還系爭機車，嗣經原告提出申訴，仍未獲採納不予放
      行，迨至九十年二月二日始經台北市交通事件裁決所以北市裁二字第九００九
      八八五００號函復「本所同意改依違反道路交通管理處罰條例第十二條第一項
      第一款（即非拼裝車）裁處」，另士林分局寄發「車輛放行通知單」給原告可
      到福和保管場領取，惟原告接獲通知，前往福和保管場查看，該機車在八十九
      年下半年遭遇二次風災及水災，受到嚴重泡水而已損壞不堪使用，原告拒絕領
      回，為此依民法第一百八十六條規定請求被告賠償伍拾柒萬貳仟伍佰元及其法
      定利息。
  三、證據：提出車輛放行通知單、台北市政府法規委員會九十年三月十六日北市賠
      一字第九０二０一七三八００號函、財政部台北市國稅局貨物稅完稅單、貨物
      稅自動報繳繳款書、台北市政府違規罰緩收據、進口報單、機車買賣訂購書、
      台北市政府警察局士林分局九十年一月十六日北市警士分字第九０六０三一七
      四００號函、台灣高等法院八十九年交抗字第二一八號刑事裁定等影本為證。
乙、被告方面：
  一、聲明：駁回原告之訴及假執行之聲請。
  二、陳述：
    (一)原告於八十九年五月二十七日在士林官邸前因乘騎未懸掛牌照之系爭機車，為
      當時任職該分局分局長即被告所屬之交通分隊以「拼裝車」加以取締舉發，嗣
      於八十九年七月四日原告檢附該查扣重型機之出廠證、完稅稅單、罰款單收據
      向台北市交通事件裁決所申訴並請求放行，惟因事關人民權益，分別向上級單
      位即台北市政府警察局交通大隊及交通部路政司請示：認「拼裝車」，且再函
      請交裁所逕復原告，嗣據再交大函文解釋略以：「零件進口後再組成機車，應
      無可供檢核之來歷證明文件，係屬拼裝車輛」。
    (二)復於八十九年十二月三十日原告再度以申請書同時附其車友曹國麟之台灣高等
      法院刑事裁定書，向士林分局提出返還扣車申請，經請示上級單位交通部路政
      司及內政部警政署法制室咸認「交通違規案件係以台灣高等法院刑事裁定為最
      終結果」，惟因原告所提出之文件並非同一人，後經交裁所函復同意改以違反
      道交通管理條例第十二條第一項第一款裁處，士林分局接獲交裁所函復後，即
      以雙掛號「寄放行通知書」予原告，原告得知該系爭機車已移置交負責代保管
      之「福和保管場」且於象神風災遭淹水，車身受損，故有關警察機關查扣車輛
      及台北市政府警察局就查扣車輛及其流程均依據「台灣地區警察機關查扣車輛
      處理辦法」及台北市政府警察局函所定之標準作業程序為之，士林分局就原告
      違規查扣之系爭機車，依流程於八十九年九月七日移置「福和保管場」由交大
      統一保管，期間遭象神風災侵襲，車輛遭泡水，實為不可預知之不可抗拒力。
  三、證據：台北市政府警察局舉發違反道路交通管理事件通知單、違規罰緩收據、
      台北市交通事件裁決所受理民眾申請紀綠表、進口報單、統一發單、貨物完稅
      證明、台北市政府警察局八十九年七月十九日北市警士分交字第八九六二二五
      五０００號及八十九年八月八日北市警交字第八九二七六三二八００號函、台
      北市交通事件裁決所八十九年七月三十一日北市裁二字第八九六九七四二三０
      ０號及九十年二月二日北市裁二字第九０六０九八八五００號函、交通部八十
      九年七月三十一日交路八十九字００七七０七號函、台北市政府警察局士林分
      局八十九年八月十四日北市警士分交字第八九六二六四一五００號函、車輛放
      行通知單等影本為證。
    理      由
甲、程序方面：
    按訴狀送達後，原告固不得將原訴變更或追加他訴，但經被告同意者或請求之基
    礎事實同一者或擴張或減縮應受判決事項之聲明者或不甚礙被告之防禦及訴訟之
    終結者，不在此限，本件原告係本於侵權行為之法律關係起訴請求被告應給付壹
    佰參拾柒萬貳仟伍佰元（即包括精神慰撫金捌拾萬元），嗣後於九十年十二月三
    十一日具狀減縮為伍拾柒萬貳仟伍佰元，惟查本件訴訟標的之法律關係，原告於
    起訴時即陳述明確，並未有任何變更或改變，且有關前述之請求基礎事實同一，
    是原告起訴後擴張及減縮其訴之聲明請求被告應連帶給付金額部分，除不甚礙被
    告之防禦及訴訟之終結外，是揆諸民事訴訟法第二百五十五條第一項但書、第二
    百五十六條等規定，核亦無何違誤，亦非變更訴訟標的之法律關係，併予說明。
乙、實體方面：
  一、原告起訴主張渠於八十九年五月二十七日騎乘未懸掛牌照之系爭機車行經士林
      官邸，為被告所屬之交通員警以「拼裝車」為由加以查扣，嗣經原告以被告所
      為之查扣行為對系爭機車是否為「拼裝車」之認定有誤，申請發還，迨被告同
      意放行時，因系爭機車於查扣時被移置「福和保管場」旋遭遇風災至該機車損
      毀，為此依民法第一百八十六條公務員之侵權責任請求被告賠償如訴之聲明。
  二、被告則以：系爭機車是否為「拼裝車」之認定，伊為求慎重起見，分別向上級
      單位台北市政府警察局交通大隊及交通部路政局請示亦認為「拼裝車」，嗣後
      裁決所改依違反道路交通管理處罰條例第十二條第一項第一款裁處「即非拼裝
      車」而同意放行，但有關警察機關查扣車輛及台北市政府警察局就查扣車輛及
      其流程均依據「台灣地區警察機關查扣車輛處理辦法」及台北市政府警察局函
      所定之標準作業程序為之，士林分局就原告違規查扣之系爭機車，依流程於八
      十九年九月七日移置「福和保管場」由交大統一保管，期間遭象神風災侵襲，
      車輛遭泡水，實為不可預知之不可抗拒力，伊並無故意或過失之侵權行為等語
      ，資為抗辯。
  三、按「當事人主張有利於己之事實者，就其事實有舉證之責任。」，民事訴訟法
      第二百七十七條前段定有明文。另主張法律關係存在之當事人，需就該法律關
      係發生所需具備之特別要件，負舉證之責任，至於他造主張有利於己之事實，
      應由他造舉證證明（最高法院台上字第八八七號判例參照）；而「因故意或過
      失，不法侵害他人之權利者，負損害賠償責任。」民法第一百八十四條第一項
      前段亦定有明文。而就侵權行為言，被害人應就行為人因故意或過失，不法侵
      害其權利之事實負舉證責任，此與債務不履行以由債務人證明免責事由者，有
      所不同。即民法第一百八十四條第一項前段規定侵權行為以故意或過失致不法
      侵害他人之權利為要件，故主張對造應負侵權行為責任者，應就對造之有故意
      或過失之行為致權利受侵害負舉證責任，此為我國審判實務上之通見（最高法
      院七十年度台上字第二五五０號判決及八十二年台上字第二六七號判決參照）
      ，因之，本件原告依民法第一百八十四條主張被告應負侵權行為損害賠償責任
      ，揆諸前揭法規、判例、判決說明，自應對行為人被告之行為與原告權利受有
      侵害，有故意或過失負舉證之責任。
  四、從而依因侵權行為所發生之損害賠償請求權，以有故意或過失不法侵害他人權
      利為成立要件，此觀民法第一百八十四條第一項規定即明。原告主張依侵權行
      為之法律關係請求被告賠償損害，則應積極證明被告之查扣行為，係出於故意
      或過失不法侵害原告之權利，始得為之。又民法第一百八十四條第一項規定所
      指之過失，以加害人對於侵權行為結果之發生應注意並能注意而不注意為成立
      要件，經查，原告確係未懸掛牌照為警查扣系爭機車，而所謂「拼裝車」在公
      路上行駛之立法本旨，既係著眼於使用上之不安全性，則基於上開說明，即不
      難尋繹出「拼裝車」之應有意涵，詳言之，基於使用安全性之考量，任何非由
      合格正式車廠所設計、製造出廠之車輛或在原廠車上任意改裝非屬原廠設計規
      範或容許代換之零件，因其整車結構並不曾或更動後未再經原廠之嚴謹檢測及
      調校，使用上具有隱存之危險性，此二種車輛均屬所謂之「拼裝車」，至若將
      原廠車完成拆解後，再以原車或原設計規範容許代換之零件重行組裝成車，並
      未更動或破壞「整車」既有設計之系統調諧性及合適度，則仍屬原廠車而非「
      拼裝車」，本件系爭機車為警查扣時，即未懸掛牌照，且原告為警查獲當初並
      未提出進口車輛應繳驗海關進口與貨物稅完稅證明書、出廠證明、貿易商或經
      銷商開立統一發票，並經檢驗合格後發給牌照，再依台北市政府警察局八十九
      年八月八日北市警交字第八九二七六三二八０號函所示「以零件進口後再組成
      機車，應無可供核驗之來歷證明文件，係屬拼裝車，如經查獲其未領牌照違規
      行駛，依道路交通管理處罰條例第十二條第一項第二款及第二項之規定，除處
      罰鍰及禁止行駛外，車輛並予以沒入」，是本件原告為警查扣時確實為未懸掛
      牌照，故被告所屬之員警將系爭機車加以查扣，依法尚難認為有何違誤，此外
      原告亦未舉證證明被告就此查扣行為有何故意或過失之不法行為。
  五、再者依台台灣地區警察機關查扣車輛處理辦法第四條之規定：「警察機關查扣
      之車輛，應放置於適當之場所，並設置查扣之車輛登記簿，逐一登記」及台北
      市政府警察局函所定之標準作業程序為之，就原告違規查扣之系爭機車，依流
      程於八十九年九月七日移置「福和保管場」由交大統一保管，是原告就此部分
      亦未舉證證明被告之移置行為有何侵害原告之權益，另有關系爭機車若因風災
      受損乙節屬實，惟原告復未舉證證明就系爭機車之受損被告有何故意或過失之
      不法行為。
  六、綜上所述本件並無積極證據證明係因被告之故意或過失不法行為致原告之系爭
      機車受損，而原告亦未能提出其他積極證據證明被告之行為對於原告機車受損
      之間確有相當因果關係，從而，原告依民法第一百八十六條之公務員侵權責任
      ，請求被告賠償如訴之聲明所示之損害，為無理由，應予駁回，原告之訴既經
      駁回，其假執行之聲請即失所附麗，應併予駁回。
  七、本件事證已臻明確，兩造其餘攻擊、防禦方法及其他事證，對於本件判斷不生
      影響，爰不一一論述，併此敘明。
丙、結論：本件原告之訴為無理由，依民事訴訟法第七十八條，判決如主文。
中　　　華　　　民　　　國　　九十一　　年　　　四　　　月　　　十一　　日
                                            民事第四庭法      官　陳博文
右為正本係照原本作成
如對本判決上訴，須於判決送達後廿日內向本院提出上訴狀
中　　　華　　　民　　　國　　九十一　　年　　　四　　　月　　　十一　　日
                                                      書　記　官  蔡嘉萍
